ACORDAO-COMPLETO-2581299

ACÓRDÃO 2157/2023 ATA 7/2023 - PRIMEIRA CÂMARA

VISTA, relatada e discutida esta tomada de contas especial, instaurada pela Superintendência Estadual da Funasa no Estado do Piauí em desfavor de Gabriela Oliveira Coelho da Luz em razão de omissão no dever de prestar contas dos recursos repassados por meio de convênio com vistas à implantação de melhorias habitacionais para controle da doença de chagas no Município de Capitão Gervásio Oliveira/PI,
ACORDAM os Ministros do Tribunal de Contas da União, reunidos em sessão da 1ª Câmara, ante as razões expostas pelo relator, em: 
9.1. considerar revel, com fundamento no art. 12, § 3º, da Lei 8.443/1992, Gabriela Oliveira Coelho da Luz;
9.2. julgar irregulares, nos termos dos arts. 1º, inciso I, e 16, inciso III, alíneas "a", "b" e "c", da Lei 8.443/1992 c/c os arts. 19 e 23, inciso III, da mesma lei, as suas contas, condenando-a ao pagamento das importâncias a seguir especificadas, atualizadas monetariamente e acrescidas dos juros de mora, calculados a partir das datas discriminadas até a data da efetiva quitação do débito, fixando-lhe o prazo de 15 (quinze) dias, para que comprove, perante o Tribunal, o recolhimento das referidas quantias aos cofres da Fundação Nacional de Saúde, nos termos do art. 23, inciso III, alínea "a", da citada lei c/c o art. 214, inciso III, alínea "a", do Regimento Interno do TCU:
	Data de ocorrência
	Valor histórico (R$) 

	24/4/2017
	250.000,00

	6/7/2018
	250.000,00

9.3. aplicar-lhe a multa prevista no art. 57 da Lei 8.443/1992 c/c o art. 267 do Regimento Interno do TCU, no valor de R$ 33.000,00 (trinta e três mil reais) , fixando-lhe o prazo de 15 (quinze) dias, a contar da notificação, para que comprove, perante o Tribunal (art. 214, III, alínea "a", do Regimento Interno do TCU) , o recolhimento da dívida aos cofres do Tesouro Nacional, atualizada monetariamente desde a data do acórdão proferido até a data do efetivo recolhimento, se paga após o vencimento, na forma da legislação em vigor;
9.4. autorizar, desde logo, a cobrança judicial das dívidas, caso não atendida a notificação, na forma do disposto no art. 28, inciso II, da Lei 8.443/1992;
9.5. autorizar também, desde logo, se requerido, com fundamento no art. 26 da Lei 8.443/92 c/c o art. 217, §1º, do Regimento Interno do TCU, o parcelamento das dívidas em até 36 parcelas, incidindo, sobre cada uma delas, corrigida monetariamente, os correspondentes acréscimos legais, fixando-lhe o prazo de 15 (quinze) dias, a contar do recebimento da notificação, para comprovar, perante o Tribunal, o recolhimento da primeira parcela, e de 30 (trinta) dias, a contar da anterior, o recolhimento das demais, devendo incidir, sobre cada valor mensal, atualizado monetariamente, os juros de mora devidos, no caso do débito, na forma prevista na legislação em vigor, alertando a responsável de que a falta de comprovação do recolhimento de qualquer parcela importará o vencimento antecipado do saldo devedor, nos termos do § 2º do art. 217 do Regimento Interno deste Tribunal; 
9.6. esclarecer à responsável que, caso se demonstre, por via recursal, a correta aplicação dos recursos repassados, mas não se justifique a omissão na prestação de contas, o débito poderá ser afastado, mas permanecerá a irregularidade das contas, dando-se ensejo à aplicação da multa prevista no art. 58, inciso I, da Lei 8.443/1992;
9.7. informar o conteúdo desta decisão à Procuradoria da República no Piauí, para adoção das medidas cabíveis, e à Superintendência Estadual da Funasa no Estado do Piauí e à responsável, para ciência.

Tomada de contas especial instaurada em razão de omissão no dever de prestar contas de recursos de convênio que teve como objeto Implantação de Melhorias Habitacionais para o Controle de Doenças de Chagas no Município de Capitão Gervásio de Oliveira - PI.

Primeira Câmara

Superintendência Estadual da Funasa no Estado do Piauí.

3. Responsável: Gabriela Oliveira Coelho da Luz (XXX.830.073-XX).

13.1. Ministros presentes: Jorge Oliveira (na Presidência), Benjamin Zymler e Jhonatan de Jesus (Relator).
13.2. Ministro-Substituto convocado: Augusto Sherman Cavalcanti.
13.3. Ministro-Substituto presente: Weder de Oliveira.

JHONATAN DE JESUS

Adoto como relatório a instrução final promovida pela então Secretaria de Controle Externo de Tomada de Contas Especial (SecexTCE) , constante das peças 73 a 75, que recebeu a anuência do Ministério Público de Contas (peça 76) :
"INTRODUÇÃO
Cuidam os autos de tomada de contas especial instaurada pela Superintendência Estadual da Funasa no Estado do Piauí, em desfavor de Gabriela Oliveira Coelho da Luz (CPF: XXX.830.073-XX) , em razão de omissão no dever de prestar contas realizadas por meio do Convênio de registro Siafi 824331 (peça 5) firmado entre a Funasa e o Município de Capitão Gervásio  Oliveira - PI, e que tinha por objeto o instrumento descrito como 'Implantação de Melhorias Habitacionais para o Controle de Doenças de Chagas no Município de Capitão Gervásio Oliveira - PI'.
HISTÓRICO
Em 19/10/2020, com fundamento na IN/TCU 71/2012, alterada pela IN/TCU 76/2016 e DN/TCU 155/2016, o dirigente da instituição Superintendência Estadual da Funasa No Estado do Piauí autorizou a instauração da tomada de contas especial (peça 1) . O processo foi registrado no sistema e-TCE com o número 3019/2020.
O Convênio de registro Siafi 824331 foi firmado no valor de R$ 500.500,50, sendo R$ 500.000,00 à conta do concedente e R$ 500,50 referentes à contrapartida do convenente. Teve vigência de 31/12/2015 a 29/6/2019, com prazo para apresentação da prestação de contas em 28/8/2019. Os repasses efetivos da União totalizaram R$ 500.000,00 (peça 13) .
A execução física e financeira do ajuste foi analisada por meio dos documentos constantes nas peças 8, 12, 26, 28 e 29.
O fundamento para a instauração da Tomada de Contas Especial, conforme consignado na matriz de responsabilização elaborada pelo tomador de contas, foi a constatação da seguinte irregularidade: 
'Não comprovação da boa e regular aplicação dos recursos federais repassados à Prefeitura Municipal de Capitão Gervásio Oliveira - PI, em face da omissão no dever de prestar contas dos valores transferidos, no âmbito do convênio descrito como 'Implantação de Melhorias Habitacionais para o Controle de Doenças de Chagas no Município de Capitão Gervásio de Oliveira - PI.', no período de 31/12/2015 a 29/6/2019, cujo prazo encerrou-se em 28/8/2019.
A responsável arrolada na fase interna foi devidamente comunicada e, diante da ausência de justificativas suficientes para elidir a irregularidade e da não devolução dos recursos, instaurou-se a tomada de contas especial.
No relatório (peça 55) , o tomador de contas concluiu que o prejuízo importaria no valor original de R$ 500.000,00, imputando-se a responsabilidade a Gabriela Oliveira Coelho da Luz, Prefeita Municipal, no período de 1/1/2017 a 31/12/2020, na condição de gestora dos recursos.
Em 24/3/2021, a Controladoria-Geral da União emitiu o relatório de auditoria (peça 59) , em concordância com o relatório do tomador de contas. O certificado de auditoria e o parecer do dirigente do órgão de controle interno concluíram pela irregularidade das presentes contas (peças 60 e 61) .
Em 30/4/2021, o ministro responsável pela área atestou haver tomado conhecimento das conclusões contidas no relatório e certificado de auditoria, bem como do parecer conclusivo do dirigente do órgão de controle interno, manifestando-se pela irregularidade das contas, e determinou o encaminhamento do processo ao Tribunal de Contas da União (peça 62) .
Na instrução inicial (peça 66) , analisando-se os documentos nos autos, concluiu-se pela necessidade de realização de citação e audiência para as seguintes irregularidades: 
Irregularidade 1: não comprovação da boa e regular aplicação dos recursos federais repassados ao município de Capitão Gervásio  Oliveira - PI, em face da omissão no dever de prestar contas dos valores transferidos, no âmbito do convênio descrito como 'Implantação de Melhorias Habitacionais para o Controle de Doenças de Chagas no Município de Capitão Gervásio de Oliveira - PI.', no período de 31/12/2015 a 29/6/2019, cujo prazo encerrou-se em 28/8/2019.
Evidências da irregularidade: documentos técnicos presentes nas peças 8, 12, 26, 28 e 29.
Normas infringidas: art. 37, caput, c/c o art. 70, parágrafo único, da Constituição da República Federativa do Brasil; art. 93, do Decreto-lei 200/1967; art. 66, do Decreto 93.872/1986; art. 72 da Portaria Interministerial CGU/MF/MP 507/2011, cláusula segunda, II, 'b' e 'm', do Convênio 266/2015.
Débitos relacionados à responsável Gabriela Oliveira Coelho da Luz:
	Data de ocorrência
	Valor histórico (R$) 
	Identificador

	24/4/2017
	250.000,00
	D1

	6/7/2018
	147.900,00
	D2

	6/7/2018
	102.100,00
	D3

Cofre credor: Fundação Nacional de Saúde.
Responsável: Gabriela Oliveira Coelho da Luz.
Conduta: não demonstrar a boa e regular aplicação dos recursos federais recebidos e geridos por meio do instrumento em questão, no período de 31/12/2015 a 29/6/2019, em face da omissão na prestação de contas, cujo prazo encerrou-se em 28/8/2019.
Nexo de causalidade: a conduta descrita impediu o estabelecimento do nexo causal entre as possíveis despesas efetuadas com os recursos recebidos, no âmbito do instrumento em questão, no período de 31/12/2015 a 29/6/2019.
Culpabilidade: não há excludentes de ilicitude, de culpabilidade e de punibilidade; é razoável supor que a responsável tinha consciência da ilicitude de sua conduta; era exigível conduta diversa da praticada, qual seja, desincumbir-se do seu dever por meio da apresentação da prestação de contas no prazo e forma devidos. 
Encaminhamento: citação.
Irregularidade 2: inexecução parcial com aproveitamento da parte executada.
Evidências da irregularidade: documentos técnicos presentes nas peças 8, 12, 26, 28 e 29.
Normas infringidas: art. 37, caput, c/c o art. 70, parágrafo único, da Constituição da República Federativa do Brasil; art. 93, do Decreto-lei 200/1967; art. 66, do Decreto 93.872/1986; art. 6º, V, e 52 da Portaria Interministerial CGU/MF/MP 507/2011, cláusula segunda, II, 'b' e 'm', do Convênio 266/2015.
Débito relacionado à responsável Gabriela Oliveira Coelho da Luz:
	Data de ocorrência
	Valor histórico (R$) 
	Identificador

	6/7/2018
	102.100,00
	D3

Cofre credor: Fundação Nacional de Saúde.
Responsável: Gabriela Oliveira Coelho da Luz.
Conduta: deixar de tomar as providências necessárias à conclusão de obra ou dos serviços pactuados objeto do instrumento em questão.
Nexo de causalidade: a ausência das providências necessárias à conclusão de obra ou dos serviços pactuados objeto do instrumento em questão resultou no não atingimento integral dos objetivos pactuados.
Culpabilidade: não há excludentes de ilicitude, de culpabilidade e de punibilidade; é razoável supor que o responsável tinha consciência da ilicitude de sua conduta; era exigível conduta diversa da praticada, qual seja, tomar todas ao providências necessárias à continuidade e conclusão do objeto do instrumento em questão. 
Encaminhamento: citação.
Irregularidade 3: não cumprimento do prazo originalmente estipulado para prestação de contas do convênio descrito como 'Implantação de Melhorias Habitacionais para o Controle de Doenças de Chagas no Município de Capitão Gervásio de Oliveira - PI.', cujo prazo encerrou-se em 28/8/2019.
Evidências da irregularidade: documentos técnicos presentes nas peças 26, 29, 30, 31 e 36.
Normas infringidas: art. 37, caput, c/c o art. 70, parágrafo único, da Constituição da República Federativa do Brasil; art. 93, do Decreto-lei 200/1967; art. 66, do Decreto 93.872/1986; art. 72 da Portaria Interministerial CGU/MF/MP 507/2011, cláusula segunda, II, 'b' e 'm', do Convênio 266/2015.
Responsável: Gabriela Oliveira Coelho da Luz.
Conduta: descumprir o prazo originalmente estipulado para prestação de contas dos recursos federais recebidos à conta do instrumento em questão, o qual se encerrou em 28/8/2019.
Nexo de causalidade: a conduta descrita impediu o estabelecimento do nexo causal entre as possíveis despesas efetuadas com os recursos recebidos, no âmbito do instrumento em questão, no período de 31/12/2015 a 29/6/2019.
Culpabilidade: não há excludentes de ilicitude, de culpabilidade e de punibilidade; é razoável supor que a responsável tinha consciência da ilicitude de sua conduta; era exigível conduta diversa da praticada, qual seja, desincumbir-se do seu dever por meio da apresentação da prestação de contas no prazo e forma devidos. 
Encaminhamento: audiência.
Em cumprimento ao pronunciamento da unidade (peça 68) , foram efetuadas citações e audiência da responsável, nos moldes adiante:
Gabriela Oliveira Coelho da Luz - promovida a citação e audiência da responsável, conforme delineado adiante:
	Comunicação: Ofício 32032/2022 - Seproc (peça 70) 
Data da Expedição: 16/8/2022
Data da Ciência: 29/8/2022 (peça 71) 
Nome Recebedor: João Batista de Oliveira
Observação: Ofício enviado para o endereço do responsável, conforme pesquisa na base de dados no sistema da Receita Federal, custodiada pelo TCU (peça 69) .
Fim do prazo para a defesa: 13/9/2022
	
Conforme Despacho de Conclusão das Comunicações Processuais (peça 72) , as providências inerentes às comunicações processuais foram concluídas. 
Transcorrido o prazo regimental, a responsável Gabriela Oliveira Coelho da Luz permaneceu silente, devendo ser considerada revel, nos termos do art. 12, § 3º, da Lei 8.443/1992.
ANÁLISE DOS PRESSUPOSTOS DE PROCEDIBILIDADE DA IN/TCU 71/2012
Avaliação de Viabilidade do Exercício do Contraditório e Ampla Defesa
Verifica-se que não houve o transcurso de mais de dez anos desde o fato gerador sem que tenha havido a notificação da responsável pela autoridade administrativa federal competente (art. 6º, inciso II, c/c art. 19 da IN/TCU 71/2012, modificada pela IN/TCU 76/2016) , uma vez que o fato gerador da irregularidade sancionada ocorreu em 29/8/2019, e a responsável foi notificada sobre as irregularidades pela autoridade administrativa competente conforme segue:
Gabriela Oliveira Coelho da Luz, por meio do ofício acostado à peça 42, recebido em 29/7/2020, conforme AR (peça 43) .
Valor de Constituição da TCE 	
Verifica-se, ainda, que o valor original do débito, cujo fato gerador ocorreu após 1/1/2017, é de R$ 500.000,00, portanto superior ao limite mínimo de R$ 100.000,00, na forma estabelecida conforme os arts. 6º, inciso I, e 19 da IN/TCU 71/2012, modificada pela IN/TCU 76/2016. 
OUTROS PROCESSOS/DÉBITOS NOS SISTEMAS DO TCU COM OS MESMOS RESPONSÁVEIS
Informa-se que foram encontrados processos no Tribunal com a mesma responsável:
	Responsável
	Processo

	Gabriela Oliveira Coelho da Luz
	Processo 035.957/2020-4 [CBEX, encerrado, 'Cobrança Executiva de multa originária do (s) AC (s) AC-7640-23/2020-1C , referente ao TC Processo 000.258/2018-0']
Processo 000.258/2018-0 [REPR, encerrado, 'Representação para apurar irregularidades no Termo de Compromisso - TC/PAC n° 0160/14 (Siafi 682570) , firmado entre a Funasa e o Município de Capitão Gervásio Oliveira/PI.']

A tomada de contas especial está, assim, devidamente constituída e em condição de ser instruída.
EXAME TÉCNICO
Da validade das notificações:
Preliminarmente, cumpre tecer breves considerações sobre a forma como são realizadas as comunicações processuais no TCU. A esse respeito, destacam-se o art. 179, do Regimento Interno do TCU (Resolução 155, de 4/12/2002) e o art. 4º, inciso III, § 1º, da Resolução TCU 170, de 30 de junho de 2004, in verbis:
'Art. 179. A citação, a audiência ou a notificação, bem como a comunicação de diligência, farse-ão:
I - mediante ciência da parte, efetivada por servidor designado, por meio eletrônico, fac-símile, telegrama ou qualquer outra forma, desde que fique confirmada inequivocamente a entrega da comunicação ao destinatário;
II - mediante carta registrada, com aviso de recebimento que comprove a entrega no endereço do destinatário;
III - por edital publicado no Diário Oficial da União, quando o seu destinatário não for localizado
 (...) 
Art. 3º As comunicações serão dirigidas ao responsável, ou ao interessado, ou ao dirigente de órgão ou entidade, ou ao representante legal ou ao procurador constituído nos autos, com poderes expressos no mandato para esse fim, por meio de:
I - correio eletrônico, fac-símile ou telegrama;
II - servidor designado;
III - carta registrada, com aviso de recebimento;
IV - edital publicado no Diário Oficial da União, quando o seu destinatário não for localizado, nas hipóteses em que seja necessário o exercício de defesa.
Art. 4º. Consideram-se entregues as comunicações:
I - efetivadas conforme disposto nos incisos I e II do artigo anterior, mediante confirmação da ciência do destinatário;
II - realizadas na forma prevista no inciso III do artigo anterior, com o retorno do aviso de recebimento, entregue comprovadamente no endereço do destinatário;
III - na data de publicação do edital no Diário Oficial da União, quando realizadas na forma prevista no inciso IV do artigo anterior.
§ 1º O endereço do destinatário deverá ser previamente confirmado mediante consulta aos sistemas disponíveis ao Tribunal ou a outros meios de informação, a qual deverá ser juntada ao respectivo processo.
 (...) '
Bem se vê, portanto, que a validade da citação via postal não depende de que o aviso de recebimento seja assinado pelo próprio destinatário da comunicação, o que dispensa, no caso em tela, a entrega do AR em 'mãos próprias'. A exigência da norma é no sentido de o Tribunal verificar se a correspondência foi entregue no endereço correto, residindo aqui a necessidade de certeza inequívoca. 
Não é outra a orientação da jurisprudência do TCU, conforme se verifica dos julgados a seguir transcritos:
'São válidas as comunicações processuais entregues, mediante carta registrada, no endereço correto do responsável, não havendo necessidade de que o recebimento seja feito por ele próprio (Acórdão 3648/2013-TCU-Segunda Câmara, Relator José Jorge) ;
É prescindível a entrega pessoal das comunicações pelo TCU, razão pela qual não há necessidade de que o aviso de recebimento seja assinado pelo próprio destinatário. Entregandose a correspondência no endereço correto do destinatário, presume-se o recebimento da citação. (Acórdão 1019/2008-TCU-Plenário, Relator Benjamin Zymler) ;
As comunicações do TCU, inclusive as citações, deverão ser realizadas mediante Aviso de Recebimento - AR, via Empresa Brasileira de Correios e Telégrafos, bastando para sua validade que se demonstre que a correspondência foi entregue no endereço correto. (Acórdão 1526/2007-TCU-Plenário, Relator Aroldo Cedraz) .'
A validade do critério de comunicação processual do TCU foi referendada pelo Supremo Tribunal Federal, nos termos do julgamento do MS-AgR 25.816/DF, por meio do qual se afirmou a desnecessidade da ciência pessoal do interessado, entendendo-se suficiente a comprovação da entrega do 'AR' no endereço do destinatário:
'Ementa: agravo regimental. Mandado de segurança. Desnecessidade de intimação pessoal das decisões do tribunal de contas da união. art. 179 do regimento interno do TCU. Intimação do ato impugnado por carta registrada, iniciado o prazo do art. 18 da lei nº 1.533/51 da data constante do aviso de recebimento. Decadência reconhecida. Agravo improvido.
O envio de carta registrada com aviso de recebimento está expressamente enumerado entre os meios de comunicação de que dispõe o Tribunal de Contas da União para proceder às suas intimações.
O inciso II do art. 179 do Regimento Interno do TCU é claro ao exigir apenas a comprovação da entrega no endereço do destinatário, bastando o aviso de recebimento simples.' 
No caso vertente, a citação da responsável é válida, uma vez que se deu em seu endereço constante da base de dados da Receita Federal, com comprovado recebimento, conforme registrado no quadro do item 14.
Nos processos do TCU, a revelia não leva à presunção de que seriam verdadeiras todas as imputações levantadas contra os responsáveis, diferentemente do que ocorre no processo civil, em que a revelia do réu opera a presunção da verdade dos fatos narrados pelo autor (Acórdão 1009/2018-TCU-Plenário, Relator Bruno Dantas; 2369/2013-TCU-Plenário, Relator Benjamin Zymler e 2449/2013-TCU-Plenário, Relator Benjamin Zymler) . Dessa forma, a avaliação da responsabilidade do agente não pode prescindir da prova existente no processo ou para ele carreada. 
Ao não apresentar sua defesa, a responsável deixou de produzir prova da regular aplicação dos recursos sob sua responsabilidade, em afronta às normas que impõem aos gestores públicos a obrigação legal de, sempre que demandados pelos órgãos de controle, apresentar os documentos que demonstrem a correta utilização das verbas públicas, a exemplo do contido no art. 93 do Decreto-Lei 200/1967: 'Quem quer que utilize dinheiros públicos terá de justificar seu bom e regular emprego na conformidade das leis, regulamentos e normas emanadas das autoridades administrativas competentes'. 
Mesmo as alegações de defesa não sendo apresentadas, considerando o princípio da verdade real que rege esta Corte, procurou-se buscar, em manifestações da responsável na fase interna desta Tomada de Contas Especial, se havia algum argumento que pudesse ser aproveitado a seu favor. 
No entanto, a responsável não se manifestou na fase interna, não havendo, assim, nenhum argumento que possa vir a ser analisado e posteriormente servir para afastar as irregularidades apontadas.
Em se tratando de processo em que a parte interessada não se manifestou acerca das irregularidades imputadas, não há elementos para que se possa efetivamente aferir e reconhecer a ocorrência de boa-fé na conduta da responsável, podendo este Tribunal, desde logo, proferir o julgamento de mérito pela irregularidade das contas, conforme os termos dos §§ 2º e 6º do art. 202 do Regimento Interno do TCU. (Acórdão 2064/2011-TCU-Primeira Câmara (Relator Ubiratan Aguiar) , 6.182/2011-TCU-1ª Câmara (Relator Weber de Oliveira) , 4.072/2010-TCU-1ª Câmara (Relator Valmir Campelo) , 1.189/2009-TCU-1ª Câmara (Relator Marcos Bemquerer) , 731/2008-TCU-Plenário (Relator Aroldo Cedraz) .
Dessa forma, a responsável Gabriela Oliveira Coelho da Luz deve ser considerada revel, nos termos do art. 12, § 3º, da Lei 8.443/1992, devendo as contas serem julgadas irregulares, condenando-a ao débito apurado e aplicando-lhe a multa prevista no art. 57 da Lei 8.443/1992.
Prescrição da Pretensão Punitiva
Vale ressaltar que a pretensão punitiva do TCU, conforme Acórdão 1441/2016-TCU-Plenário, Relator Benjamin Zymler, que uniformizou a jurisprudência acerca dessa questão, subordina-se ao prazo geral de prescrição indicado no art. 205 do Código Civil, que é de dez anos, contado da data de ocorrência da irregularidade sancionada, nos termos do art. 189 do Código Civil, sendo este prazo interrompido pelo ato que ordenar a citação, a audiência ou a oitiva da responsável.
No caso em exame, não ocorreu a prescrição, uma vez que a irregularidade sancionada ocorreu em 29/8/2019, e o ato de ordenação da citação ocorreu em 22/6/2022.
Cumulatividade de multas 
Quanto à possibilidade de aplicação cumulativa das multas dos arts. 57 e 58, inciso I, da Lei 8.443/1992, ainda que seja adequada a realização de citação e audiência do responsável, por força do disposto no art. 209, § 4º, do Regimento Interno do TCU, o Tribunal reconhece que existe relação de subordinação entre as condutas de 'não comprovação da aplicação dos recursos' e de 'omissão na prestação de contas', sendo a primeira consequência da segunda, o que enseja, na verificação das duas irregularidades, a aplicação da multa do art. 57, com o afastamento da multa do art. 58, inciso I, em atenção ao princípio da absorção (Acórdão 9579/2015-TCU-Segunda Câmara, Relator Vital do Rêgo; Acórdão 2469/2019-TCU-Primeira Câmara, Relator Augusto Sherman) .
Conforme leciona Cezar Bitencourt (Tratado de Direito Penal: parte geral - 8ª Edição - São Paulo: Saraiva, 2003. Pg. 565) , na absorção, ' (...) a pena do delito mais grave absorve a pena do delito menos grave, que deve ser desprezada'. No caso concreto, a 'omissão no dever de prestar contas', embora seja uma irregularidade autônoma, funciona como fase ou meio para a consecução da 'não comprovação da aplicação dos recursos', havendo clara relação de interdependência entre essas condutas. Dessa forma, recaindo as duas ocorrências num mesmo gestor, deve prevalecer a pena do delito mais grave, qual seja, a multa do art. 57, da Lei 8.443/1992.
Cumpre observar, ainda, que a conduta da responsável, consistente nas irregularidades 'não comprovação da boa e regular aplicação dos recursos federais repassados em face da omissão no dever de prestar contas', 'inexecução parcial do objeto com aproveitamento da parcela executada' e 'não cumprimento do prazo para apresentação de prestação de contas pelo sucessor', configura violação não só às regras legais, mas também aos princípios basilares da administração pública, eis que, em última análise, ocorre o comprometimento da necessária satisfação à sociedade sobre o efetivo emprego dos recursos públicos postos à disposição da municipalidade, por força do instrumento de repasse em questão.
Nesses casos, em que fica evidente a falta de transparência e lisura, não há como afastar as suspeitas sempre presentes de que a totalidade dos recursos públicos federais, transferida ao município, tenha sido integralmente desviada, em prol de gestor ímprobo, ou de pessoas por ele determinadas, a revelar grave inobservância de dever de cuidado no trato com a coisa pública, isto é, ato praticado com culpa grave, pois, na espécie, a conduta do responsável se distancia daquela que seria esperada de um administrador público minimante diligente, num claro exemplo de erro grosseiro a que alude o art. 28 do Decreto-lei 4.657/1942 (Lei de Introdução às Normas do Direito Brasileiro) , incluído pela Lei 13.655/2018 (Acórdão 1689/2019-TCU-Plenário, Relator Augusto Nardes; Acórdão 2924/2018-TCU-Plenário, Relator José Mucio Monteiro; Acórdão 2391/2018-TCU-Plenário, Relator Benjamin Zymler) . 
CONCLUSÃO
Em face da análise promovida na seção 'Exame Técnico', verifica-se que a responsável Gabriela Oliveira Coelho da Luz não logrou comprovar a boa e regular aplicação dos recursos, instada a se manifestar, optou pelo silêncio, configurando a revelia, nos termos do § 3º, do art. 12, da Lei 8.443/1992. Ademais, inexistem nos autos elementos que demonstrem a boa-fé da responsável ou a ocorrência de outras excludentes de culpabilidade.
Verifica-se também que não houve a prescrição da pretensão punitiva, conforme análise já realizada.
Tendo em vista que não constam dos autos elementos que permitam reconhecer a boa-fé da responsável, sugere-se que as suas contas sejam julgadas irregulares, nos termos do art. 202, § 6º, do Regimento Interno do TCU, com a imputação do débito atualizado monetariamente e acrescido de juros de mora, nos termos do art. 202, § 1º do Regimento Interno do TCU, descontado o valor eventualmente recolhido, com a aplicação da multa prevista no art. 57 da Lei 8.443/1992.
Por fim, como não houve elementos que pudessem modificar o entendimento acerca das irregularidades em apuração, mantém-se a matriz de responsabilização presente na peça 65.
PROPOSTA DE ENCAMINHAMENTO
Diante do exposto, submetemos os autos à consideração superior, propondo ao Tribunal:
considerar revel a responsável Gabriela Oliveira Coelho da Luz, para todos os efeitos, dando-se prosseguimento ao processo, com fulcro no art. 12, § 3º, da Lei 8.443/1992; 
julgar irregulares, nos termos dos arts. 1º, inciso I, 16, inciso III, alíneas a, b e c, da Lei 8.443/1992, c/c os arts. 19 e 23, inciso III, da mesma Lei, as contas da responsável Gabriela Oliveira Coelho da Luz, condenando-a ao pagamento das importâncias a seguir especificadas, atualizadas monetariamente e acrescidas dos juros de mora, calculadas a partir das datas discriminadas até a data da efetiva quitação do débito, fixando-lhe o prazo de quinze dias, para que comprove, perante o Tribunal, o recolhimento das referidas quantias aos cofres do Fundação Nacional de Saúde, nos termos do art. 23, inciso III, alínea 'a', da citada lei, c/c o art. 214, inciso III, alínea 'a', do Regimento Interno do TCU.  
		Débitos relacionados à responsável Gabriela Oliveira Coelho da Luz (CPF: XXX.830.073-XX) :
	Data de ocorrência
	Valor histórico (R$) 

	24/4/2017
	250.000,00

	6/7/2018
	147.900,00

	6/7/2018
	102.100,00

Valor atualizado do débito (com juros) em 29/9/2022: R$ 643.188,34.
aplicar à responsável Gabriela Oliveira Coelho da Luz, a multa prevista no art. 57 da Lei 8.443/1992 c/c o art. 267 do Regimento Interno do TCU, fixando-lhe o prazo de quinze dias, a contar da notificação, para que comprove, perante o Tribunal (art. 214, III, alínea 'a', do Regimento Interno do TCU) , o recolhimento da dívida aos cofres do Tesouro Nacional, atualizada monetariamente desde a data do acórdão que vier a ser proferido por este Tribunal até a data do efetivo recolhimento, se paga após o vencimento, na forma da legislação em vigor;
autorizar, desde logo, a cobrança judicial das dívidas, caso não atendida a notificação, na forma do disposto no art. 28, inciso II, da Lei 8.443/1992;
autorizar também, desde logo, se requerido, com fundamento no art. 26, da Lei 8.443, de 1992, c/c o art. 217, §1º do Regimento Interno do TCU, o parcelamento da (s) dívida (s) em até 36 parcelas, incidindo, sobre cada parcela, corrigida monetariamente, os correspondentes acréscimos legais, fixando-lhe o prazo de quinze dias, a contar do recebimento da notificação, para comprovar, perante o Tribunal, o recolhimento da primeira parcela, e de trinta dias, a contar da parcela anterior, para comprovar os recolhimentos das demais parcelas, devendo incidir, sobre cada valor mensal, atualizado monetariamente, os juros de mora devidos, no caso do débito, na forma prevista na legislação em vigor, alertando o responsável de que a falta de comprovação do recolhimento de qualquer parcela importará o vencimento antecipado do saldo devedor, nos termos do § 2º do art. 217 do Regimento Interno deste Tribunal; 
esclarecer à responsável Gabriela Oliveira Coelho da Luz que, caso se demonstre, por via recursal, a correta aplicação dos recursos, mas não se justifique a omissão da prestação de contas, o débito poderá ser afastado, mas permanecerá a irregularidade das contas, dando-se ensejo à aplicação da multa prevista no art. 58, inciso I, da Lei 8.443/1992;
enviar cópia do Acórdão a ser prolatado à Procuradoria da República no Estado do Piauí, nos termos do § 3º do art. 16 da Lei 8.443/1992, c/c o § 7º do art. 209 do Regimento Interno do TCU, para adoção das medidas cabíveis; e
enviar cópia do Acórdão que vier a ser proferido à Superintendência Estadual da Funasa no Estado do Piauí e ao responsável, para ciência;
informar à Procuradoria da República no Estado do Piauí, à Superintendência Estadual da Funasa no Estado do Piauí e à responsável que a presente deliberação, acompanhada do Relatório e do Voto que a fundamenta, está disponível para a consulta no endereço www.tcu.gov.br/acordaos, além de esclarecer que, caso requerido, o TCU poderá fornecer sem custos as correspondentes cópias, de forma impressa; e
informar à Procuradoria da República no Estado do Piauí que, nos termos do parágrafo único do art. 62 da Resolução TCU 259/2014, os procuradores e membros do Ministério Público credenciados nesta Corte podem acessar os presentes autos de forma eletrônica e automática, ressalvados apenas os casos de eventuais peças classificadas como sigilosas, as quais requerem solicitação formal."
É o relatório.

não há.

Procurador Júlio Marcelo de Oliveira.

TOMADA DE CONTAS ESPECIAL. CONVÊNIO. EXECUÇÃO DE MELHORIAS HABITACIONAIS PARA PREVENÇÃO DE DOENÇA DE CHAGAS. OMISSÃO NA PRESTAÇÃO DE CONTAS. CITAÇÃO E AUDIÊNCIA DA RESPONSÁVEL. REVELIA. IRREGULARIDADE DAS CONTAS. DÉBITO. MULTA.

TOMADA DE CONTAS ESPECIAL (TCE)

Unidade de Auditoria Especializada em Tomada de Contas Especial (AudTCE).

Trata-se de tomada de contas especial instaurada em razão de omissão no dever de prestar contas referentes aos recursos do Convênio Funasa CV 0266/2015-MHCDC, que teve por objeto a execução de melhorias habitacionais para prevenção da doença de chagas no Município de Capitão Gervásio Oliveira/PI.
Os recursos foram repassados pela Fundação Nacional de Saúde (Funasa) ao referido município por meio das Ordens Bancárias 2017OB801278 e 2018OB802552, de 18/4/2017 e 4/7/2018, nos valores de R$ 250.000,00 cada, perfazendo o montante de R$ 500.000,00.
Preliminarmente, cabe mencionar que a então Secretaria de Controle Externo de Tomada de Contas Especial (SecexTCE) , ainda com base no Acórdão 1441/2016-TCU-Plenário, afirmou que, neste caso, a prescrição da pretensão punitiva ainda não havia ocorrido, conclusão que se mantém mesmo com o advento da Resolução-TCU 344, de 11/10/2022, publicada logo após ao pronunciamento da unidade técnica. Nos termos do art. 2º da norma, "prescrevem em cinco anos as pretensões punitiva e de ressarcimento, contados dos termos iniciais indicados no art. 4º, (...) ". A hipótese incidente sobre o caso concreto é a prevista no inciso I do art. 4º, o qual prevê que o prazo de prescrição deve ser contado "da data em que as contas deveriam ter sido prestadas, no caso de omissão de prestação de contas", ou seja, 28/8/2019.
Conquanto tenha sido regularmente citada, Gabriela Oliveira Coelho da Luz não apresentou suas alegações de defesa, tampouco recolheu a importância devida, de modo que se operaram os efeitos da revelia, nos termos do art. 12, § 3º, da Lei 8.443/1992, o que dá ensejo ao prosseguimento do processo, com análise dos documentos constantes dos autos.
Os pareceres uniformes da então SecexTCE, que contaram com a anuência do Ministério Público junto ao TCU (MPTCU) , foram pela revelia da responsável, irregularidade das contas, com condenação em débito e aplicação de multa.
Adoto tais manifestações como razões de decidir.
No convênio em análise, todos os repasses ocorreram no curso do primeiro mandato (2017-2020) da responsável como prefeita do Município de Capitão Gervásio de Oliveira/PI. Reeleita em 2020, atualmente cumpre o seu segundo mandato (2021 a 2024) .
Segundo o Relatório de Tomada de Contas Especial (peça 55) , o dano ao erário foi atribuído à responsável pelo valor integral repassado, em decorrência de omissão no dever de prestar contas, conclusão que foi ratificada pela unidade técnica do TCU responsável pela análise.
Embora o parecer técnico da Funasa de 8/10/2019 (peça 26) , elaborado com base em visita técnica realizada em 6/8/2019, indique que a "meta física" mensurada na ocasião corresponderia a 79,58% dos valores repassados ao município, em vista da omissão no dever de prestar contas, não há nos autos elementos que confirmem o nexo de causalidade entre os recursos repassados pela União, por meio do Convênio 266/2015-MHCDC, e os serviços referidos no documento.
Cumpre destacar que o ônus da prova em matéria de aplicação de recursos públicos é invertido: compete ao responsável demonstrar sua correta destinação, consoante jurisprudência pacificada neste Tribunal de Contas (v.g. Acórdão 1194/2009-TCU-Primeira Câmara) e no Supremo Tribunal Federal (v.g. Mandado de Segurança 21.682) .
Em face da inexistência de elementos que permitam concluir pela boa-fé da responsável, uma vez que lhe coube o dever de evidenciar o adequado emprego dos recursos públicos federais repassados, estes autos estão conclusos para julgamento de mérito, a teor do disposto no art. 202, § 6º, do Regimento Interno, no sentido da irregularidade das contas, condenação ao pagamento do valor de R$ 500.000,00 (valor histórico) e imputação de multa.
A situação de omissão no dever de prestar contas fere dispositivo constitucional e caracteriza fato grave, na medida em que a responsável ignora a obrigação de demonstrar a correta aplicação dos recursos em benefício da população. Assim, atribuo ao responsável multa no percentual de 5% do valor do débito atualizado, perfazendo o valor de R$ 33.000,00.
	Ante o exposto, voto pela adoção da minuta de acórdão que submeto à apreciação deste Colegiado.
TCU, Sala das Sessões, em 28 de março de 2023.
Ministro JHONATAN DE JESUS 
Relator